【裁判字號】    98,訴,191
【裁判日期】    980331
【裁判案由】    商業會計法等
【裁判全文】
臺灣臺北地方法院刑事判決        九十八年度訴字第一九一號
公  訴  人  臺灣臺北地方法院檢察署檢察官
被      告  乙○○
            丙○○
            丁○○
            戊○○
上列被告因違反商業會計法案件，經檢察官提起公訴（九十四年
度偵字第一三六二八號、九十七年度偵字第七六九八號、第八六
八九號、第二二三四二號），本院判決如下：
    主  文
乙○○共同連續商業負責人，以明知為不實之事項，而填製會計
憑證，處有期徒刑月，如易科罰金，以銀元佰元即新臺幣玖
佰元折算壹日；減為有期徒刑壹月又拾伍日，如易科罰金，以銀
元佰元即新臺幣玖佰元折算壹日。
丙○○共同連續商業負責人，以明知為不實之事項，而填製會計
憑證，處有期徒刑肆月，如易科罰金，以銀元佰元即新臺幣玖
佰元折算壹日；減為有期徒刑貳月，如易科罰金，以銀元佰元
即新臺幣玖佰元折算壹日。
丁○○共同連續商業負責人，以明知為不實之事項，而填製會計
憑證，處有期徒刑陸月，如易科罰金，以銀元佰元即新臺幣玖
佰元折算壹日；減為有期徒刑月，如易科罰金，以銀元佰元
即新臺幣玖佰元折算壹日。
戊○○共同連續商業負責人，以明知為不實之事項，而填製會計
憑證，處有期徒刑月，如易科罰金，以銀元佰元即新臺幣玖
佰元折算壹日；減為有期徒刑壹月又拾伍日，如易科罰金，以銀
元佰元即新臺幣玖佰元折算壹日。
    事  實
一、乙○○可預見他人向其借用名義登記為虛設公司負責人，該
    他人可能以該公司名義虛偽開立不實之統一發票予他納稅義
    務人申報扣抵銷項稅額，而幫助該納稅義務人逃漏稅捐，竟
    於民國九十三年初，與真實姓名年籍不詳綽號「阿華」之成
    年男子及潘信義（未據起訴），共同基於填製不實之會計憑
    證及幫助納稅義務人以不正當方法逃漏稅捐之概括犯意聯絡
    ，應允擔任址設臺北市大安區○○○路○段一六二號十一樓
    御祺實業有限公司（下稱御祺公司）之負責人，並於同年一
    月八日辦理公司變更登記，屬商業會計法第四條所稱之商業
    負責人，其明知御祺公司於同年三月間，並無實際銷貨予如
    附表一所示各公司之事實，竟將御祺公司之統一發票交由「
    阿華」及潘信義使用，連續推由潘信義在不詳地點，以御祺
    公司名義，虛偽製作如附表一所示以各該公司為買受人，及
    填入銷售品名、數量、金額均不實，性質上屬於商業會計法
    所稱會計憑證中原始憑證之統一發票，而虛開如附表一所示
    銷售額合計新臺幣（下同）六百四十六萬四千七百十元之統
    一發票共十五紙，充為該等公司之進項憑證，以供扣抵銷項
    稅額，並經如附表二所示之公司將所取得之不實統一發票作
    為進項憑證供扣抵銷項稅額之用，合計幫助如附表二所示之
    公司逃漏營業稅達十二萬三千八百零八元，足以生損害於稅
    捐機關對於營業稅稽徵之正確性。
二、丙○○可預見他人向其借用名義登記為虛設公司負責人，該
    他人可能以該公司名義虛偽開立不實之統一發票予他納稅義
    務人申報扣抵銷項稅額，而幫助該納稅義務人逃漏稅捐，竟
    於九十二年間，與真實姓名年籍不詳綽號「小邱」之成年男
    子，共同基於填製不實之會計憑證及幫助納稅義務人以不正
    當方法逃漏稅捐之概括犯意聯絡，應允擔任址設臺北市文山
    區○○○路○段一一三號四樓良策企業有限公司（下稱良策
    公司）之負責人，並於同年五月二十二日辦理公司變更登記
    ，屬商業會計法第四條所稱之商業負責人，其明知良策公司
    自同年六月間起至同年十一月間止，並無實際銷貨予如附表
    三所示各公司行號之事實，竟將良策公司之統一發票交由「
    小邱」使用，連續推由「小邱」在不詳地點，以良策公司名
    義，虛偽製作如附表三所示以各該公司行號為買受人，及填
    入銷售品名、數量、金額均不實，性質上屬於商業會計法所
    稱會計憑證中原始憑證之統一發票，而虛開如附表三所示銷
    售額合計七百三十一萬九千零五十元之統一發票共六十二紙
    ，充為該等公司行號之進項憑證，以供扣抵銷項稅額，並經
    如附表四所示之公司行號將所取得之不實統一發票作為進項
    憑證供扣抵銷項稅額之用，合計幫助如附表四所示之公司行
    號逃漏營業稅達十萬七千七百二十三元，足以生損害於稅捐
    機關對於營業稅稽徵之正確性。
三、丁○○可預見他人向其借用名義登記為虛設公司負責人，該
    他人可能以該公司名義虛偽開立不實之統一發票予他納稅義
    務人申報扣抵銷項稅額，而幫助該納稅義務人逃漏稅捐，竟
    於九十三年間，與真實姓名年籍不詳綽號「阿偉」之成年男
    子及潘信義（未據起訴），共同基於填製不實之會計憑證及
    幫助納稅義務人以不正當方法逃漏稅捐之概括犯意聯絡，應
    允擔任址設臺北市大安區○○○路○段二二五號地下二樓之
    九御碩工程有限公司（下稱御碩公司）之負責人，並於同年
    四月二十日辦理公司變更登記，屬商業會計法第四條所稱之
    商業負責人，其明知御碩公司自同年五月間起至同年十月間
    止，並無實際銷貨予如附表五所示各公司行號之事實，竟將
    御碩公司之統一發票交由「阿偉」及潘信義使用，連續推由
    潘信義在不詳地點，以御碩公司名義，虛偽製作如附表五所
    示以各該公司行號為買受人，及填入銷售品名、數量、金額
    均不實，性質上屬於商業會計法所稱會計憑證中原始憑證之
    統一發票，而虛開如附表五所示銷售額合計九千七百六十三
    萬零二百二十五元之統一發票共一百二十四紙（起訴書誤繕
    為一百二十六紙），充為該等公司行號之進項憑證，以供扣
    抵銷項稅額，並經如附表六所示之公司行號將所取得之不實
    統一發票作為進項憑證供扣抵銷項稅額之用，合計幫助如附
    表六所示之公司行號逃漏營業稅達九十三萬四千三百十四元
    ，足以生損害於稅捐機關對於營業稅稽徵之正確性。
四、戊○○可預見他人向其借用名義登記為虛設公司負責人，該
    他人可能以該公司名義虛偽開立不實之統一發票予他納稅義
    務人充為進項憑證，竟於九十二年間，與自稱「林志峰」之
    成年男子及林利通（歿於九十三年十一月九日），共同基於
    填製不實之會計憑證之概括犯意聯絡，應允擔任址設臺北市
    松山區○○○路○段二三○號八樓之三航泰興有限公司（下
    稱航泰興公司）之負責人，並於九十二年四月三日辦理公司
    變更登記，屬商業會計法第四條所稱之商業負責人，其明知
    航泰興公司於同年五、六月間，並無實際銷貨予如附表七所
    示各公司之事實，竟將航泰興公司之統一發票交由「林志峰
    」、林利通使用，連續推由林利通在不詳地點，以航泰興公
    司名義，虛偽製作如附表七所示以各該公司為買受人，及填
    入銷售品名、數量、金額均不實，性質上屬於商業會計法所
    稱會計憑證中原始憑證之統一發票，而虛開如附表七所示銷
    售額合計三百五十八萬零二百七十元之統一發票共十九紙，
    充為該等公司之進項憑證。
二、案經財政部臺北市國稅局移送臺灣臺北地方法院檢察署檢察
    官偵查起訴，
    理  由
壹、證據能力方面：
    按被告以外之人於審判外之陳述，雖不符刑事訴訟法第一百
    五十九條之一至第一百五十九條之四之規定，而經當事人於
    審判程序同意作為證據，法院審酌該言詞陳述或書面陳述作
    成時之情況，認為適當者，亦得為證據。當事人、代理人或
    辯護人於法院調查證據時，知有第一百五十九條第一項不得
    為證據之情形，而未於言詞辯論終結前聲明異議者，視為有
    前項之同意，同法第一百五十九條之五亦有明文。財政部臺
    北市國稅局查緝案件稽查報告，雖屬被告以外之人於審判外
    之書面陳述，然當事人於審判程序對於上開證據方法之證據
    能力並未爭執，本院審酌前開審判外之書面陳述於作成時之
    情況，並無違法不當或證明力明顯過低之瑕疵，認前揭證據
    方法，適為本案之證據；至其餘資以認定本案犯罪事實之非
    供述證據（詳後述），亦查無違反法定程序取得之情形，依
    同法第一百五十八條之四反面規定，洵具證據能力，合先敘
    明。
貳、實體方面：
一、訊據被告乙○○、丁○○、戊○○對於上揭事實坦承不諱（
    見本院卷第一六八頁反面），被告丙○○固坦承於九十二年
    五月二十二日登記為良策公司負責人，惟矢口否認有何填製
    不實之會計憑證及幫助他人逃漏稅捐犯行，辯稱：當時伊失
    業，經濟困頓，「小邱」問伊是否願意擔任公司董事，可以
    有工作做，伊就將身分證交給「小邱」，並簽署一些文件，
    伊不知良策公司虛開發票幫助他人逃漏稅捐云云。經查：
  (一)被告乙○○、丙○○、丁○○、戊○○分於九十二年一月八
    日、九十二年五月二十二日、九十三年四月二十日、九十二
    年四月三日，登記為御祺公司、良策公司、御碩公司、航泰
    興公司之負責人，此據被告乙○○、丙○○、丁○○、戊○○供承在卷（見本院卷第七十五頁、第一三八頁至第一三九
    頁），並有御祺公司、良策公司、御碩公司、航泰興公司變
    更登記表在卷可稽（見臺灣臺北地方法院檢察署九十四年度
    偵字第一三六二八號偵查卷(一)第九十四頁至第九十五頁、同
    上第一三六二八號偵查卷(八)第十三頁至第十四頁、同上第一
    三六二八號偵查卷(九)第一三五頁至第一三六頁、同上第一三
    六二八號偵查卷(十)第十四頁至第十五頁），此部分事實，要
    無疑義。
  (二)御祺公司自九十二年八月至九十三年八月止申報營業稅，隨
    即擅自歇業，其申報進、銷項金額相當以降低繳稅率，未申
    請退稅，該公司自九十二年七月一日至九十三年八月三十一
    日期間，無進口貨物，依據統一發票查核清單，取得國內進
    項憑證七十一紙，金額五千八百四十六萬六千三百八十九元
    ，其中異常進項憑證二十五紙，金額五千六百四十七萬三千
    八百元，異常進項占全部進項比例達百分之九十六‧五九，
    再依統一發票查核清單之銷項資料，御祺公司於九十三年三
    月間開立發票予下游營業人共十五紙，銷售額計六百四十六
    萬四千七百十元，經下游營業人作為進項憑證扣抵銷項稅額
    ，計幫助逃漏營業稅十二萬三千八百零八元，御祺公司進項
    來源多為不實，卻虛開鉅額不實發票，顯有虛設行號，幫助
    他人逃漏稅情事，有財政部臺北市國稅局查緝案件稽查報告
    、虛設行號相關資料分析表、營業稅籍資料、申報書（按年
    度）跨中心查詢作業、營業人銷售額與稅額申報書（彙總）
    、營業稅年度資料查詢進項來源明細、進項來源公司涉嫌虛
    設行號刑事案件移送書、專案申請調檔統一發票查核清單、
    專案申請調檔統一發票查核名冊可佐（見同上第一三六二八
    號偵查卷(一)第五十頁至第五十二頁、第八十七頁至第八十九
    頁、第一○六頁、第一一八頁至第一四五頁、外放財政部臺
    北市國稅局承辦人甲○○所提出統一發票查核清冊）。
  (三)良策公司設立後，自九十一年十二月起申報營業稅，申報至
    九十三年八月止，進、銷金額相當以降低繳稅率，未申請退
    稅，該公司自九十一年十一月一日至九十三年八月三十一日
    期間，無進口貨物，依據統一發票查核清單，取得進項憑證
    二百四十八紙，金額一億七千九百十四萬一千五百三十四元
    ，稅額八百九十五萬六千九百九十九元，其中異常進項憑證
    五十五紙，金額一億六千四百七十四萬一千六百三十元，異
    常進項占全部進項比例達百分之九十一‧九六，再依統一發
    票查核清單之銷項資料，良策公司自九十二年六月間起至同
    年十月間止，開立發票予下游營業人共六十二紙，銷售額計
    七百三十一萬九千零五十元，計幫助逃漏營業稅十萬七千七
    百二十三元，良策公司進項來源多為不實，卻虛開鉅額不實
    發票，顯有虛設行號，幫助他人逃漏稅情事，有財政部臺北
    市國稅局查緝案件稽查報告、虛設行號相關資料分析表、營
    業稅籍資料、申報書（按年度）跨中心查詢作業、營業人銷
    售額與稅額申報書（彙總）、營業稅年度資料查詢進項來源
    明細、進項來源公司涉嫌虛設行號刑事案件移送書、專案申
    請調檔統一發票查核清單、專案申請調檔統一發票查核名冊
    足憑（見同上第一三六二八號偵查卷(一)第六十五頁至第六十
    七頁、同上第一三六二八號偵查卷(八)第一頁至第三頁、第二
    十二頁至第二十三頁、第三十一頁至第六十八頁、外放財政
    部臺北市國稅局承辦人甲○○所提出統一發票查核清冊）。
  (四)御碩公司設立申報九十三年六月至九十三年十月三期營業稅
    ，旋即申請停業，申報進、銷金額相當以降低繳稅率，未申
    請退稅，該公司自九十三年五月一日至九十三年十月三十一
    日期間，無進口貨物，依據統一發票查核清單，取得進項憑
    證二十九紙，金額九千六百八十五一千一百元，稅額四百八
    十四萬二千五百五十五元，全部為異常憑證，異常進項比例
    百分之一百，再依統一發票查核清單之銷項資料，御碩公司
    自九十二年六月間起至九十二年十月間止，開立發票予下游
    營業人共一百二十四紙，銷售額計九千七百六十三萬零二百
    二十五元，計幫助逃漏營業稅九十三萬四千三百十四元，御
    碩公司進項來源多為不實，卻虛開鉅額不實發票，顯有虛設
    行號，幫助他人逃漏稅情事，有財政部臺北市國稅局查緝案
    件稽查報告、虛設行號相關資料分析表、營業稅籍資料、領
    用統一發票購票證申請書、申報書（按年度）跨中心查詢作
    業、營業人銷售額與稅額申報書（彙總）、進項來源明細查
    詢、進項來源公司涉嫌虛設行號刑事案件移送書、專案申請
    調檔統一發票查核清單、專案申請調檔統一發票查核名冊可
    按（見同上第一三六二八號偵查卷(一)第七十頁至第七十一頁
    、同上第一三六二八號偵查卷(九)第一二八頁至第一三一頁、
    第一四三頁至第一五七頁、外放財政部臺北市國稅局承辦人
    甲○○所提出統一發票查核清冊）。
  (五)航泰興公司自九十二年二月至九十二年八月止，申報四期營
    業稅，旋即擅自歇業，進項金額大於銷項金額，無須繳稅亦
    未申請退稅，該公司自九十二年一月一日至九十二年八月三
    十一日期間，無進口貨物，依據統一發票查核清單，取得進
    項憑證七十六紙，金額一千六百十三二千三百七十五元，稅
    額八十萬六千六百三十一元，其中異常進項憑證四十五紙，
    金額一千三百八十五萬六千八百八十八元，再依統一發票查
    核清單之銷項資料，航泰興公司於九十二年五、六月間，開
    立發票予下游營業人共十九紙，銷售額計三百五十八萬零二
    百七十元，航泰興公司進項來源多為不實，顯有虛開鉅額不
    實發票情事，有財政部臺北市國稅局查緝案件稽查報告、虛
    設行號相關資料分析表、營業稅籍資料、領用統一發票購票
    證申請書、申報書（按年度）跨中心查詢作業、營業人銷售
    額與稅額申報書（彙總）、進項來源明細查詢、進項來源公
    司涉嫌虛設行號刑事案件移送書、專案申請調檔統一發票查
    核清單、專案申請調檔統一發票查核名冊可稽（見同上第一
    三六二八號偵查卷(一)第七十一頁至第七十三頁、同上第一三
    六二八號偵查卷(十)第一頁至第二頁、第三十四頁至第五十二
    頁、外放財政部臺北市國稅局承辦人甲○○所提出統一發票
    查核清冊）。
  (六)被告乙○○、丁○○、戊○○並無經營公司之資力及專長，
    此據渠等自承在卷（見本院卷第七十五頁、第一三八頁反面
    至第一三九頁），渠等應可預見所擔任負責人之公司係屬虛
    設公司，並未實際經營業務，「阿華」、潘信義、「小邱」
    、「阿偉」、「林志峰」、林利通分係利用渠等擔任登記公
    司名義負責人，不實登載會計憑證，以遂行幫助納稅義務人
    逃漏稅捐等不法行為之目的，被告乙○○、丁○○、戊○○
    既已預見及此，仍應允擔任名義負責人，自有不實登載會計
    憑證及幫助納稅義務人以不正當方法逃漏稅捐之未必故意甚
    明。綜上，足認被告乙○○、丁○○、戊○○任意性自白與
    事實相符，應堪採信。
  (七)被告丙○○雖辯稱：當時伊失業，經濟困頓，急需工作，「
    小邱」問伊是否願意擔任公司董事，可以有工作做，伊就將
    身分證交給「小邱」，並簽署一些文件，伊不知良策公司虛
    開發票幫助他人逃漏稅捐云云，惟其亦坦承並無經營公司之
    資力及專長（見本院卷第一三八頁），其於「小邱」應允給
    與工作邀其擔任公司負責人之際，顯可預見其將擔任負責人
    之公司係屬虛設公司，並未實際經營業務，「小邱」應係利
    用其擔任登記公司人頭負責人，以遂行虛開發票等不法行為
    之目的，否則「小邱」若有合法經營公司之意，大可自己擔
    任公司負責人，何需邀既無專長且經濟困窘之被告丙○○擔
    任公司負責人？是被告丙○○既可預見「小邱」上開不法動
    機之下，猶應允擔任良策公司負責人，並將身分證件交給「
    小邱」，且配合簽署公司變更登記等相關文件，顯見其就良
    策公司係虛設公司，並以虛開統一發票牟取不法利益等情均
    可預見，且該情事之發生亦不違背其本意至明。足見被告丙○○上開所辯，顯係卸責之詞，不足採信。
  (八)綜上所述，本案事證明確，被告乙○○、丙○○、丁○○、
    戊○○犯行，均堪認定，應予依法論科。
二、論罪科刑：
  (一)被告等行為後，刑法部分條文業於九十四年一月七日修正，
    同年二月二日公布，並於九十五年七月一日施行，修正後即
    現行刑法第二條第一項規定：「行為後法律有變更者，適用
    行為時之法律，但行為後之法律有利於行為人者，適用最有
    利於行為人之法律。」，上開規定乃與刑法第一條罪刑法定
    主義契合，而貫徹法律禁止溯及既往原則，係規範行為後法
    律變更所生新舊法律比較適用之準據法，是刑法第二條本身
    雖經修正，但刑法第二條既屬適用法律之準據法，本身尚無
    比較新舊法之問題，應一律適用裁判時即修正後刑法第二條
    規定以決定適用之刑罰法律，合先敘明。而有關新舊法之比
    較，應就罪刑有關之共犯、連續犯、牽連犯加重等暨其他法
    定加減原因（如身分加減）與加減例等一切情形，綜其全部
    罪刑之結果而為比較（最高法院九十五年第八次刑事庭會議
    決議參照）。又此所謂不能割裂適用，係指與罪刑有關之本
    刑而言，並不包括易刑處分在內，易刑處分係刑罰執行問題
    ，既與罪刑無關，自應分別就新舊法所規定之有利不利為比
    較，而適用最有利於行為人之規定以定其易刑之折算標準（
    最高法院九十七年度臺上字第四六三號判決參照）。經查：
    1.修正前商業會計法第七十一條第一款商業負責人明知不實
      事項而填製會計憑證罪、稅捐稽徵法第四十三條第一項幫
      助納稅義務人以不正當方法逃漏稅捐罪，法定刑罰金部分
      ，依修正前刑法第三十三條第五款規定：「罰金：（銀元
      ）一元以上。」，而銀元與新臺幣間之折算，依現行法規
      所定貨幣單位折算新臺幣條例規定，以銀元一元折算新臺
      幣三元；修正後第三十三條第五款則規定：「罰金：新臺
      幣一千元以上，以百元計算之。」，經比較新舊法之規定
      ，修正後刑法第三十三條第五款所定罰金之最低數額，較
      之修正前提高，自以修正前刑法第三十三條第五款規定有
      利於被告等。
    2.修正前刑法第二十八條規定：「二人以上共同實施犯罪之
      行為者，皆為正犯」，修正後刑法第二十八條則規定：「
      二人以上共同實行犯罪之行為者，皆為正犯。」；又修正
      前刑法第三十一條第一項規定：「因身分或其他特定關係
      成立之罪，其共同實施或教唆、幫助者，雖無特定關係，
      仍以共犯論。」，修正後刑法第三十一條第一項則規定：
      「因身分或其他特定關係成立之罪，其共同實行、教唆或
      幫助者，雖無特定關係，仍以正犯或共犯論。但得減輕其
      刑。」。其中「實施」一語，涵蓋陰謀、預備、著手及實
      行之概念在內，其範圍較廣；而「實行」則著重於直接從
      事構成犯罪事實之行為，其範圍較狹，是修正後刑法共同
      正犯之範圍已有限縮。共同正犯之範圍既因此而有變動，
      自屬犯罪後法律有變更，而非僅屬純文字修正（最高法院
      九十六年度臺上字第九三四號判決參照），本案被告等之
      犯罪行為，依新舊法，均成立共同正犯，適用新法並無較
      有利於被告等；另被告等本即商業負責人，並無適用第三
      十一條第一項但書減輕其刑之餘地，該修正亦未有利於被
      告等。
    3.修正後刑法業已刪除第五十六條連續犯之規定，是於新法
      修正施行後，行為人之數犯罪行為，即須分論併罰，此刪
      除雖非犯罪構成要件之變更，但顯已影響行為人刑罰之法
      律效果，自屬法律有變更，比較新舊法結果，適用被告等
      行為時法律即舊法論以連續犯，對被告等並無不利。
    4.修正後刑法第五十五條關於牽連犯之規定業經刪除，則被
      告等所犯各罪，即應予分論併罰，比較新舊法結果，以適
      用被告等行為時即修正前刑法第五十五條牽連犯之規定，
      較有利於被告等。
    5.罰金刑之加減，依修正前刑法第六十八條，僅加減其最高
      度，修正後刑法第六十七條則規定，其最高度及最低度同
      加減之。就加重而言，修正前僅就最高度加重，顯有利於
      被告等。
    6.綜上法律修正前、後之整體比較，揆諸前揭最高法院決議
      及修正後刑法第二條第一項之「從舊從輕」原則，適用九
      十四年二月二日修正後之刑法，對被告等並未較有利，自
      應適用修正前刑法之相關規定。
    7.關於易科罰金之折算標準，依被告等行為時刑法第四十一
      條第一項、罰金罰鍰提高標準條例第二條規定，係以銀元
      一百元、二百元或三百元，即新臺幣三百元、六百元或九
      百元折算一日；依修正後刑法第四十一條第一項，則係以
      新臺幣一千元、二千元或三千元折算一日，經比較新舊法
      ，以被告等行為時之法律對被告等較為有利。
  (二)被告等行為後，商業會計法第七十一條業於九十五年五月二
    十四日修正施行，該條第一款原規定「商業負責人、主辦及
    經辦會計人員或依法受託代他人處理會計事務之人員有左列
    情事之一者，處五年以下有期徒刑、拘役或科或併科新臺幣
    十五萬元以下罰金：一、以明知為不實之事項，而填製會計
    憑證或記入帳冊者。」，修正後則將上開條文之刑度規定提
    高為「五年以下有期徒刑、拘役或科或併科新臺幣六十萬元
    以下罰金。」，茲比較新舊法之結果，自應適用被告等行為
    時之法律即九十五年五月二十四日修正施行前商業會計法第
    七十一條第一款之規定。按統一發票乃證明事項之經過而為
    造具記帳憑證所根據之原始憑證，商業負責人如明知為不實
    之事項，而開立不實之統一發票，係犯商業會計法第七十一
    條第一款之以明知為不實之事項而填製會計憑證罪，該罪為
    刑法第二百十五條業務上登載不實文書罪之特別規定，依特
    別法優於普通法之原則，自應優先適用，無論以刑法第二百
    十五條業務上登載不實文書罪之餘地（最高法院九十二年度
    臺上字第六七九二號、九十四年度臺非字第九八號判決參照
    ）。被告乙○○、丙○○、丁○○、戊○○各為御祺公司、
    良策公司、御碩公司、航泰興公司之登記負責人，屬商業會
    計法第四條所稱之商業負責人，渠等明知御祺公司、良策公
    司、御碩公司、航泰興公司並未銷貨予附表一、三、五、七
    所示之公司行號，竟虛開發票予附表一、三、五、七所示之
    公司行號，被告乙○○、丙○○、丁○○並以虛開發票方式
    幫助如附表二、四、六所示之公司行號逃漏稅捐，核被告乙○○、丙○○、丁○○所為，俱係犯九十五年五月二十四日
    修正施行前商業會計法第七十一條第一款商業負責人明知不
    實事項而填製會計憑證罪，及稅捐稽徵法第四十三條第一項
    幫助納稅義務人以不正當方法逃漏稅捐罪；核被告戊○○所
    為，係犯九十五年五月二十四日修正施行前商業會計法第七
    十一條第一款商業負責人明知不實事項而填製會計憑證罪。
    被告乙○○、丙○○、丁○○各與「阿華」、潘信義、「小
    邱」、「阿偉」間，就幫助他人逃漏稅捐之犯行，具有犯意
    聯絡，分推由潘信義、「小邱」實施，應以共同正犯論；被
    告乙○○、丙○○、丁○○、戊○○就填製不實會計憑證部
    分，「阿華」、潘信義、「小邱」、「阿偉」、「林志峰」
    、林利通係無身分之人而與有該身分之被告乙○○、丙○○
    、丁○○、戊○○共同實施犯罪，為身分犯，依修正前刑法
    第三十一條第一項之規定，亦應為共同正犯。又被告乙○○
    、丙○○、丁○○、戊○○先後多次填製不實會計憑證，及
    被告乙○○、丙○○、丁○○先後多次幫助納稅義務人以不
    正當方法逃漏稅捐之犯行，時間緊接，方法相同，均各觸犯
    構成要件相同之罪名，顯皆係基於概括犯意反覆為之，均為
    連續犯，依修正前刑法第五十六條之規定，各以一罪論，並
    加重其刑。被告乙○○、丙○○、丁○○所犯上開二罪間，
    有方法目的之牽連關係，應從一重之連續違反九十五年五月
    二十四日修正施行前商業會計法第七十一條第一款商業負責
    人明知不實事項而填製會計憑證罪處斷。爰審酌被告乙○○
    、丙○○、丁○○、戊○○任由共犯填製不實之會計憑證，
    被告乙○○、丙○○、丁○○並幫助納稅義務人逃漏營業稅
    ，危害稅捐之公平性及正確性甚鉅，及渠等品行、智識程度
    、生活狀況、就本案犯行參與之程度、擔任之角色、虛開發
    票及幫助逃漏營業稅之金額等一切情狀，各量處如主文所示
    之刑，並均諭知易科罰金之折算標準。又被告乙○○、丙○○、丁○○、戊○○犯罪之時間，皆於九十六年四月二十四
    日以前，復無其他不合中華民國九十六年罪犯減刑條例所定
    不得減刑之情形，應依同條例第二條第一項第三款之規定，
    各減其宣告刑二分之一，並依同條例第九條之規定，均諭知
    易科罰金之折算標準。
三、公訴意旨另以：(一)被告乙○○與「阿華」、潘信義以御祺公
    司名義虛開如附表八所示之統一發票予如附表八所示公司，
    經上開公司全數充當進項憑證使用，並持該不實發票申報扣
    抵銷項稅額，共計幫助該等公司逃漏營業稅十九萬九千四百
    二十八元；(二)被告丙○○與「小邱」以良策公司名義虛開如
    附表九所示之統一發票予如附表九所示公司，經前開公司全
    部充當進項憑證使用，並持該不實發票申報扣抵銷項稅額，
    共計幫助該等公司逃漏營業稅十一萬四千七百七十五元；(三)
    被告丁○○與「阿偉」、潘信義以御碩公司名義虛開如附表
    十所示之統一發票予如附表十所示公司行號，經上開公司行
    號悉數充當進項憑證使用，並持該不實發票申報扣抵銷項稅
    額，共計幫助該等公司行號逃漏營業稅三百九十四萬七千一
    百九十八元；(四)被告戊○○與林志峰、林利通以御碩公司名
    義虛開如附表十一所示之統一發票予如附表十一所示公司，
    經上開公司全數充當進項憑證使用，並持該不實發票申報扣
    抵銷項稅額，共計幫助該等公司逃漏營業稅十六萬五千五百
    九十八元。因認被告乙○○、丙○○、丁○○、戊○○此部
    分另涉犯稅捐稽徵法第四十三條第一項幫助納稅義務人以不
    正當方法逃漏稅捐罪嫌云云。惟按營業人無銷貨事實出售統
    一發票牟取不法之利益，非屬營業稅課徵之標的，免予課徵
    營業稅，業經財政部七十八年八月三日臺財稅字第七八○一
    九五一九三號函釋在案；又刑法上之幫助犯，以正犯已經犯
    罪為構成要件，幫助犯並無獨立性，故如無他人犯罪行為之
    存在，幫助犯即無由成立，最高法院九十一年度臺上字第二
    三九一號判決意旨可資參照。經查，被告乙○○、丙○○、
    丁○○、戊○○分與「阿華」、潘信義、「小邱」、「阿偉
    」、「林志峰」、林利通所開立如附表八至十一所示之不實
    統一發票，係交與如附表八至十一所示之公司行號申報營業
    稅時作為進項憑證使用，固如上述，然如附表八至十一所示
    之公司行號俱屬虛設公司行號，有專案申請調檔統一發票查
    核清單、專案申請調檔統一發票查核名冊可稽（見外放財政
    部臺北市國稅局承辦人甲○○所提出統一發票查核清冊），
    則依前開說明，如附表八至十一所示之公司行號既屬虛設公
    司而非營業稅課徵之標的，其縱各自御祺公司、良策公司、
    御碩公司、航泰興公司取得不實之進貨統一發票，亦無繳納
    營業稅而有逃漏營業稅之可言（最高法院九十三年度臺上字
    第二六二號判決參照），被告乙○○、丙○○、丁○○、戊○○自無何幫助納稅義務人逃漏稅捐之情，無從逕繩以幫助
    納稅義務人以不正方法逃漏稅捐之罪責。此外，本院復查無
    其他積極證據足認被告乙○○、丙○○、丁○○、戊○○此
    部分涉犯幫助納稅義務人以不正方法逃漏稅捐罪嫌，此部分
    原應為被告無罪之諭知，惟公訴意旨認被告乙○○、丙○○
    、丁○○、戊○○此部分之犯嫌，與渠等前揭經論罪科刑部
    分有連續犯及牽連犯之裁判上一罪關係，爰不另為無罪之諭
    知。
據上論斷，應依刑事訴訟法第二百九十九條第一項前段，九十五
年五月二十四日修正前商業會計法第七十一條第一款，稅捐稽徵
法第四十三條第一項，刑法第十一條前段、第二條第一項前段，
修正前刑法第二十八條、第三十一條第一項、第五十六條、第五
十五條、第四十一條第一項前段，中華民國九十六年罪犯減刑條
例第二條第一項第三款、第七條、第九條，修正前罰金罰鍰提高
標準條例第二條，現行法規所定貨幣單位折算新臺幣條例第二條
，判決如主文。
本案經檢察官楊冀華到庭執行職務
中    華    民    國    98    年    3     月    31    日
                          臺灣臺北地方法院刑事第七庭
                              審判長法  官  高偉文
                                    法  官  林勇如
                                    法  官  孫萍萍
以上正本證明與原本無異。
如不服本判決，應於收受送達後十日內向本院提出上訴書狀，並
應敘述具體理由；其未敘述上訴理由者，應於上訴期間屆滿後二
十日內向本院補提理由書（均須按他造當事人之人數附繕）「切
勿逕送上級法院」。
                                    書記官  林義盛
中    華    民    國    98    年    3     月    31    日
附錄論罪科刑法條：
九十五年五月二十四日修正前商業會計法第七十一條
商業負責人、主辦及經辦會計人員或依法受託代他人處理會計事
務之人員有左列情事之一者，處五年以下有期徒刑、拘役或科或
併科新臺幣十五萬元以下罰金：
一、以明知為不實之事項，而填製會計憑證或記入帳冊者。
二、故意使應保存之會計憑證、帳簿報表滅失毀損者。
三、意圖不法之利益而偽造、變造會計憑證、帳簿報表內容或撕
    毀其頁數者。
四、故意遺漏會計事項不為記錄，致使財務報表發生不實之結果
    者。
五、其他利用不正當方法，致使會計事項或財務報表發生不實之
    結果者。
稅捐稽徵法第四十一條
納稅義務人以詐術或其他不正當方法逃漏稅捐者，處五年以下有
期徒刑、拘役或科或併科新臺幣六萬元以下罰金。
稅捐稽徵法第四十三條
教唆或幫助犯第四十一條或第四十二條之罪者，處三年以下有期
徒刑、拘役或科新臺幣六萬元以下罰金。
稅務人員、執行業務之律師、會計師或其他合法代理人犯前項之
罪者，加重其刑至二分之一。
稅務稽徵人員違反第三十三條規定者，除觸犯刑法者移送法辦外
，處一萬元以上五萬元以下罰鍰。


司法院資訊處製作；財團法人民間司法改革基金會備份。
